臺灣臺中地方法院刑事判決　96年度訴字第2471號
公　訴　人　臺灣臺中地方法院檢察署檢察官
被　　　告　乙○○
選任辯護人　陳益軒律師
上列被告因妨害電腦使用罪，經檢察官提起公訴（95年度偵字第
22384號），本院判決如下：
    主    文
乙○○無故刪除他人電腦之電磁紀錄，致生損害於他人，處拘役
伍拾伍日，如易科罰金，以新臺幣壹仟元折算壹日。減為拘役貳
拾柒日，如易科罰金，以新臺幣壹仟元折算壹日。
    事    實
一、乙○○自民國九十五年三月十四日起至同年七月二十一日止
    ，任職於「原郁實業股份有限公司」（址設於臺中縣神岡鄉
    ○○路九十七之三號，下稱原郁公司）之會計行政人員，負
    責公司電腦資料之管理（包含公司帳務、員工個人資料、報
    關資料及其它原郁公司電腦資料之輸出入）。竟基於無故刪
    除原郁公司電腦之電磁紀錄之接續犯意，於九十五年七月十
    八日至二十日之上班時間內，因時適業務移交期間，乃趁原
    郁公司尚無人熟稔電腦操作之機會，無故將原郁公司電腦主
    機內，於九十五年三月十四日至同年七月二十一日間，由乙○○所製作，如附表所示之原郁公司電腦之電磁紀錄，予以
    刪除整個檔案，或將檔案內之電磁紀錄內容刪除後予以存檔
    ，致生損害於原郁公司。
二、案經原郁公司訴由臺中縣警察局豐原分局報請臺灣臺中地方
    法院檢察署檢察官偵查起訴。
    理    由
壹、程序方面：
一、證人即告訴代理人丙○○（下稱證人丙○○）、證人即原郁
    公司負責人甲○○（下稱證人甲○○）、證人即達群電腦有
    限公司（下稱達群公司）工程師丁○○（下稱證人丁○○）
    等於偵查中所為證言，有證據能力：
（一）按被告以外之人於偵查中向檢察官所為之陳述，除顯有不
      可信之情況者外，得為證據。刑事訴訟法第一百五十九條
      之一第二項定有明文。又被告以外之人於審判外之陳述，
      雖不符合同法第一百五十九條之一至第一百五十九條之四
      之規定，但經當事人於審判程式同意作為證據，法院審酌
      該言詞陳述或書面陳述作成時之情況，認為適當者，亦得
      為證據。當事人、代理人或辯護人於法院調查證據時，知
      有第一百五十九條第一項不得為證據之情形，而未於言詞
      辯論終結前聲明異議者，視為有前項之同意，刑事訴訟法
      第一百五十九條之五亦有規定。其立法意旨在於傳聞證據
      未經當事人之反對詰問予以核實，原則上先予排除。惟若
      當事人已放棄反對詰問權，於審判程式中表明同意該等傳
      聞證據可作為證據；或於言詞辯論終結前未聲明異議，基
      於尊重當事人對傳聞證據之處分權，及證據資料愈豐富，
      愈有助於真實發見之理念，且強化言詞辯論主義，使訴訟
      程式得以順暢進行，上開傳聞證據亦均具有證據能力。（
      最高法院九十六年度臺上字第五三四○號判決意旨參照）
      。
（二）經查，本判決下列所引用之各該被告以外之人於審判外之
      陳述，雖屬傳聞證據，然證人丙○○、甲○○、丁○○等
      於偵查中所為證言，並無顯有不可信之情況，亦經具結，
      依刑事訴訟法第一百五十九條之一第二項規定，得為證據
      ，且於本院審理時予以提示並告以要旨，踐行調查程式，
      並經檢察官、被告乙○○及其選任辯護人表示「並無」意
      見，則被告乙○○及其選任辯護人均已「知有」同法第一
      百五十九條第一項不得為證據之情形，而未於言詞辯論終
      結前聲明異議，依上開法條及判決意旨說明，應有證據能
      力。另本件被告乙○○及其選任辯護人就本判決所引用，
      除上揭證人於偵查中之證述外，其餘非供述之證據資料（
      物證、書證）為傳聞證據亦知悉，復於本院準備程式及審
      判期日中均表示無意見而不予爭執，且迄至言詞辯論終結
      前亦未再聲明異議，本院審酌上開證據資料製作時之情況
      ，並無顯有不可信及違法不當之瑕疵，亦認為以之作為證
      據應屬適當，故揆諸前開規定，前揭證據資料均應例外認
      定有證據能力，合先說明。
貳、實體方面：
一、訊據被告固坦承有於事實欄所示之期間內，任職於原郁公司
    ，惟矢口否認有何無故刪除電磁紀錄之犯行，辯稱：伊於離
    職前之九十五年七月二十一日下午，有將電腦內之資料備份
    於光碟內，並已當場交付證人丙○○（下稱備份光碟），且
    備份光碟內之資料與電腦內之資料相同，至於為何備份光碟
    內無伊任職期間之檔案，原因並不清楚；而之所以購買燒錄
    機，是因為原郁公司電腦不穩，常常當機，因此要備份云云
    。然查：
（一）原郁公司電腦內之電磁紀錄，於九十五年七月十八日至二
      十日間，有大量檔案遭刪除乙節，業據證人丁○○於偵查
      中及本院審理時證述綦詳，復有檔案救援軟體ＦＩＮＡＬ
      ＤＡＴＡ二點零版（下稱檔案救援軟體）掃瞄結果在卷可
      稽（詳如附表），而附表所示之檔案，均係經該檔案救援
      軟體設定自九十五年七月十八日至同月二十日間，經刪除
      之檔案，此亦經證人丁○○於本院審理時證明甚詳（見筆
      錄第六頁），對照該附表結果亦明（附表最後一頁橫式左
      上方「刪除檔案」處遭反白），應值認定。
（二）又被告乙○○自九十五年三月十四日起，即已任職於原郁
      公司，且於到任時，即已向證人丙○○建議要安裝燒錄機
      ，但卻於離職前，才叫達群公司之工程師即證人丁○○至
      原郁公司安裝燒錄機乙節，除為被告乙○○所不爭執外，
      復經證人丙○○、丁○○到庭證述綦詳（證人丙○○部分
      見臺灣臺中地方法院檢察署九十五年度偵字第二二三八四
      號，下稱偵卷，第二十頁，審理中見本院卷第四十八頁至
      六十二頁，證人丁○○部分，見偵卷第十三至十四頁，另
      審理中見本院卷第六十九至七十五頁，九十九至一○五頁
      ），衡之常情，倘如被告乙○○所辯，原郁公司電腦常常
      當機，而有購買燒錄機備份之需求，則被告乙○○理應於
      任職之初，經告知證人丙○○後，即旋向達群公司申購燒
      錄機，始合常情，惟被告乙○○竟於證人丙○○允諾購買
      後，均未有購買動作，而至離職前，始突然向達群公司申
      購燒錄器，顯然係欲將離職期間製作之檔案燒錄備份後，
      即加以刪除，否則何以於四個月間，均無動作，而至離職
      前夕，始突然購買燒錄機？從而，其所辯之真實性，即值
      深疑。
（三）另在燒錄過程中，並不會造成檔案大量遺失，亦經證人丁○○於偵查中結證綦詳（見偵卷第十四頁），且衡之常情
      ，燒錄器既然係供作燒錄備份之用，倘若在燒錄過程中會
      將檔案大量刪除，豈非與其備份目的背道而馳？此為一般
      智識程度，無庸對電腦熟稔之人，應即可清楚明瞭之事實
      。故燒錄機應係將電腦硬碟中之資料，完整地以燒錄方式
      為資料之儲存，僅係因所使用之光碟片，若不具有抹寫功
      能，則無法如隨身碟、磁片般，得反覆讀寫，此其差異而
      已。
（四）又備份光碟內，並無被告任職期間之資料，既如前述，而
      觀以附表之檔案列表，均係於九十五年七月十八日至二十
      日間遭大量刪除之檔案，顯然若大量編輯、刪除檔案是原
      郁公司電腦使用之常態，則應自九十五年三月十四日起，
      至七月二十一日止之四個月間，電腦資料亦會呈現每天大
      量編輯、刪除之狀態，始符合常情。且若係如此，則以被
      告乙○○於七月十八日至二十日間大量刪除檔案之數量推
      估，於九十五年三月十四日至七月二十日任職期間內，理
      應有龐大數量之檔案編輯刪除，惟觀之備份光碟內之資料
      ，則多數為被告乙○○任職前之舊有資料，故若備份光碟
      內之資料，誠如被告乙○○所辯，係翔實燒錄電腦內重要
      資料，則何以未見被告乙○○任職期間之資料？故由備份
      光碟內之資料顯示，被告乙○○於任職期間，鮮有以電腦
      編輯之檔案，此亦與被告乙○○任職工作內容，係從事公
      司相關資料輸出入，大相逕庭。顯然被告乙○○於任職期
      間以電腦輸入之資料，已遭被告乙○○於離職前加以刪除
      ，至為灼然。
（五）又詳觀附表之檔案，其遭刪除之時間相近，且大多存於同
      一資料夾中，檔案類型亦均為副檔名為ＤＯＣ、ＸＬＳ之
      文書檔（即應用程式：ＷＯＲＤ、ＥＸＣＥＬ程式之編輯
      文書檔），亦與被告乙○○於任職期間內所應使用之程式
      大致相同；而視窗作業系統（即俗稱由微軟股份有限公司
      ，下稱微軟公司，所開發之作業系統，如ＷＩＮＤＯＷＳ
      九八、二○○○及現今較多人使用之ＸＰ，及新近之ＶＩ
      ＳＴＡ）等，在關機之前，必須踐行一段關機程式，使作
      業系統及應用程式能將檔案妥適儲存後，始得按下電腦主
      機之電源鍵，此為使用微軟各種作業系統之人均應有之常
      識。故若附表之檔案，係因電腦無預警當機後大量出現，
      則以其數量之大，豈非在當機前，使用者係一次開啟數百
      個ＷＯＲＤ或ＥＸＣＥＬ程式編輯檔案？況若係因電腦當
      機造成，衡之常情，若檔案已先儲存於硬碟內，則無預警
      關機應不至於造成檔案毀損。反之，若在檔案編輯中尚未
      儲存之時，即因當機或無預警關機，則當機或無預警關機
      應係「同一短暫瞬間」，遺失之檔案之最後修改時間，應
      會呈現大量均在「同一短暫瞬間」之現象，而非如附表之
      檔案，從九十五年七月十八日上午八時五十六分起，陸陸
      續續有檔案損壞之情況，故從附表檔案呈現「大量」、「
      時間相近」、「同為某資料夾內」遭刪除之情況，顯然係
      直接刪除某資料夾內之數檔案，而因電腦刪除動作之先後
      （即畫面上會出現「正在刪除檔案中…」，並有類似將物
      品丟棄於資源回收筒之畫面），才會造成同一資料夾內之
      數檔案，在刪除時間有些微秒差之情形。準此，亦可排除
      附表之檔案，係在電腦當機前，被告乙○○正在編輯之檔
      案，而在電腦無預警關機下，所造成檔案之毀損，顯然附
      表所示之檔案，係遭「人為」、「有意識」之刪除益明。
（六）而附表之檔案，因已損壞，且損壞後經檔案救援軟體之回
      復，已無法顯示原先之檔名，故無從一一比對。惟仍能從
      附表檔案及備份光碟中，窺知以下之檔案確遭刪除：
  １、就「掛衣桿」部分：
      就附表所列之檔案，其中關於「～＄掛衣桿」部分，最後
      修改時間分別有 (1)、九十五年七月十八日上午八時五十
      七分零八秒、(2)、九十五年七月二十日十時十四分五十
      二秒、(3)、九十五年七月二十日上午十時二十五分五十
      二秒（見編號三四、七八、一三三），然對照備份光碟內
      容，卻僅於「＼客戶＼ＨＲＤ＼報關資料＼九十五年度報
      關資料＼九五○四○七」目錄項下有「掛衣桿」之檔案（
      本院卷第一六八頁），而觀之「掛衣桿」之檔案資料，其
      最後修改日期為九十五年四月七日，與上揭附表檔案之最
      後修改日期不同；且就檔案大小而論，備份光碟內之檔案
      ，檔案大小為四十六ＫＢ，亦與附表所示之檔案大小一百
      六十二ＢＹＴＥＳ【換算方式為：ＢＩＴ為「位元」，八
      ＢＩＴ等於一ＢＹＴＥ，ＢＹＴＥ稱為「位元組」，彼此
      關係如下：
　　　8 bit = 1 byte位元組
      1024 bytes = 1 KB (Kilo Byte 千位元組)
      1024 KB = 1 MB (Mega Byte 百萬位元組)
      1024 MB = 1GB (Giga Byte 億位元組)
      1024 GB = 1TB (Tera Bytes兆位元組)，其中1024為2之
      十次方】，大有迥異，顯然附表所示之檔案，已不存在於
      原郁公司之電腦內，益徵附表所示之檔案，最後修改日期
      所載之九十五年七月二十日十時十四分五十二秒，即為被
      告乙○○刪除該檔案之時間，應值認定。
  ２、就「ㄇ鐵」部分：
      就附表所列之檔案，其中關於「ㄇ鐵」部分，最後修改時
      間分別有 (1)、九十五年七月十八日上午八時五十六分三
      十八秒、(2)、九十五年七月二十日上午十時二十五分三
      十秒（見編號三十五、一三四），然對照備份光碟內容，
      卻僅於「＼客戶＼ＨＲＤ＼報關資料＼九十五年度報關資
      料＼九五○四○七」目錄項下有「ㄇ鐵」之檔案（卷第一
      六八頁），而觀之「ㄇ鐵」之檔案資料，其最後修改日期
      為九十五年四月七日，與上揭附表檔案之最後修改日期不
      同；且就檔案大小而論，備份光碟內之檔案，檔案大小為
      五十五ＫＢ，亦與附表所示之檔案大小一百六十二ＢＹＴ
      ＥＳ，大有迥異，顯然附表所示之檔案，已不存在於原郁
      公司之電腦內，益徵附表所示之檔案，最後修改日期所載
      之時間，即為被告乙○○刪除該等檔案之時間，應值認定
      。
  ３、就「九五○三二四結關PL」及「九五○三二四結關INVOLI
      CE」檔案：
   (1)、就「九五○三二四結關PL」部分，於備份光碟內之檔案
        最後修改日期為九十五年三月二十三日下午一時四十六
        分（卷第一六七頁），而對照附表所示編號三二、四○
        、九一、九三、九四、九七、九九、一○○、一四一等
        之最後修改日期，則均分佈於九十五年七月二十日上午
        ，可見就該檔案部分，於九十五年七月二十日所修改之
        檔案，已遭刪除而未存於備份光碟中。
   (2)、另就「九五○三二四結關INVOLICE」部分，於備份光碟
        內之檔案最後修改日期為九十五年三月二十三日下午一
        時三十三分（卷第一六七頁），對照附表所示編號三三
        、四一、九二、一○一、一○四、一○五、一四二等之
        最後修改日期，則均分佈於九十五年七月二十日上午，
        可見就該檔案，於九十五年七月二十日上午所修改之檔
        案，業已遭刪除而未存於備份光碟中。
  ４、另就「客戶」資料夾下檔案：
   (1)、於附表所示之檔案中，關於「請款明細表」部分，有「
        客戶＼蔚榮」、「客戶＼豐喜」、「客戶＼建頡」、「
        客戶＼北莊橋」、「客戶＼臺祐」等，而將其等對照備
        份光碟中之修改日期，亦均在九十五年七月十九日上午
        。是以，就此而言，外觀上似無遭刪除之痕跡。然查，
        倘將該等檔案開啟，其等顯示之數據資料分別如下：蔚
        榮為九十四年十二月、九十五年一月、豐喜為九十三年
        八月、九十四年十二月、建頡為九十三年八月、九十四
        年十二月、北莊橋為九十三年八月份（本院卷第一七四
        頁）、臺祐為九十四年四月（本院卷第一七六頁）。而
        內容既均為被告乙○○任職前之資料，與檔案資料所顯
        現於九十五年七月十九日上午修改，顯不相符。是以，
        應係被告乙○○於九十五年七月十九日上午加以刪除內
        容後，再允以儲存，故被告乙○○有刪除上開檔案內之
        電磁紀錄，亦可認定。
   (2)、另「客戶＼建頡」下有「建頡繳款明細表九四一○」，
        於備份光碟內之最後修改日期為九十四年十月一日（本
        院卷第一九三頁），然對照附表所示編號四七，卻顯示
        最後修改日期為九十五年七月十九日上午九時三十七分
        四十二秒，就檔案最後修改日期，已有所不同；再者，
        於備份光碟中之檔案大小為三十八ＫＢ，亦與附表編號
        ○所示之檔案大小一百六十二ＢＹＴＥＳ不同，顯然該
        檔案亦遭刪除。
（七）準此，證人丙○○於偵查中所庭呈之備份光碟，既係被告
      於離職前之九十五年七月二十日所燒錄，並交付予證人丙○○，且被告亦迭稱該光碟內之內容，即為其離職時電腦
      內之重要資料。是以，本院乃由附表所示之檔案，對照備
      份光碟內之檔案，以比對被告是否有刪除原郁公司之電磁
      紀錄，基上認定，本院綜合審酌上揭檔案於備份光碟內所
      存資料，已明顯與附表所示最後修改之資料不符；又被告
      既任職於原郁公司四個月之久，但備份光碟內卻未見其任
      職期間所製作之資料；而被告到任初即建議要購買燒錄機
      ，卻於四個月期間均未有動作，而於離職前才向達群公司
      申購燒錄機，其動作顯違常情；且附表所示之檔案，其檔
      案類型相似，修改時間亦大多於短暫時間內，大量遭刪除
      ，顯然亦非電腦瞬間當機所造成等情，認被告於附表所示
      之時間，確有將原置於原郁公司電腦內如附表所示之資料
      ，或係直接刪除檔案，或係先將檔案內容刪除後再為儲存
      。然不論何者，均係刪除原郁公司原置於電腦內之電磁紀
      錄，均屬無訛。是被告所辯，顯為事後為圖卸責之詞，不
      足採信，本件事證明確，被告犯行洵堪認定。
二、核被告所為，係犯刑法第三百五十九條無故刪除他人電腦之
    電磁紀錄罪。又按如數行為於同時同地或密切接近之時地實
    施，侵害同一之法益，各行為之獨立性極為薄弱，依一般社
    會健全觀念，在時間差距上，難以強行分開，在刑法評價上
    ，以視為數個舉動之接續施行，合為包括之一行為予以評價
    ，較為合理，則屬接續犯，而為包括之一罪。最高法院九十
    五年度臺上字第六三七六號判決意旨參照。被告係於九十五
    年七月十八日至二十日間，基於同一無故刪除原郁公司電磁
    紀錄之犯意，接續為數個電磁紀錄之刪除舉動，以實現一個
    犯罪構成要件，侵害同一法益，應合為包括之一行為予以評
    價，而論以接續犯。爰審酌被告乙○○年紀尚輕，前無犯罪
    紀錄，此有臺灣高等法院被告前案紀錄表足參（見本院卷第
    四頁），素行良好，但被告於本案犯罪後，始終飾詞狡辯，
    毫無悔意，且迄未與原郁公司達成和解，態度不佳，原郁公
    司損失內部資料文件等一切情狀，認應量處拘役五十五日，
    並諭知易科罰金之折算標準，以示懲儆。又本件被告犯罪之
    時間，係在九十六年四月二十四日以前，所犯符合中華民國
    九十六年罪犯減刑條例所定之減刑條件，應依該減刑條例第
    二條第一項第三款之規定，減其宣告刑二分之一，並依該條
    例第九條之規定，諭知易科罰金之折算標準。
據上論斷，應依刑事訴訟法第二百九十九條第一項前段，刑法第
三百五十九條、第四十一條第一項前段，刑法施行法第一條之一
第一項、第二項但書，中華民國九十六年罪犯減刑條例第二條第
一項第三款、第七條、第九條，判決如主文。
中　　華　　民　　國　　96　　年　　12　　月　　7 　　日
                  刑事第十一庭  審判長法　官　王世華
                                      法　官　丁智慧
                                      法　官　林慶郎
以上正本證明與原本無異
如不服本判決，應於收受本判決後十日內向本院提出上訴書狀，
其未敘述上訴理由者，並得於提起上訴後二十日內向本院補提理
由書狀（均須按他造當事人之人數附繕本）
                                      書記官　巫偉凱
中　　華　　民　　國　　96　　年　　12　　月　　7 　　日
附錄本案論罪科刑法條全文：
中華民國刑法第359條
（破壞電磁紀錄罪）
無故取得、刪除或變更他人電腦或其相關設備之電磁紀錄，致生
損害於公眾或他人者，處5年以下有期徒刑、拘役或科或併科20
萬元以下罰金。
